臺灣臺中地方法院刑事判決
111年度金訴字第1862號
公  訴  人  臺灣臺中地方檢察署檢察官
被      告  劉晉豪



上列被告因詐欺等案件，經檢察官提起公訴（111年度偵字第328
79號），嗣本院準備程序時，被告就被訴事實為有罪之陳述，經
本院告知簡式審判程序意旨，並聽取公訴人及被告之意見後，本
院裁定改依簡式審判程序審理，並判決如下：
    主    文
劉晉豪犯附表編號1至4主文欄所示之罪，各處如附表編號1至4主
文欄所示之刑及沒收。
    犯罪事實
一、劉晉豪自民國111年4月間，加入telegram暱稱「BEN」等人
    所屬由3人以上所組成具有持續性、牟利性之有結構性詐騙
    集團組織（下稱本案詐欺集團），擔任取款車手，報酬為提
    領金額之4%。劉晉豪即與「BEN」及本案詐欺集團之其他成
    年成員共同意圖為自己不法之所有，基於3人以上共同詐欺
    取財及掩飾、隱匿詐欺犯罪所得來源、去向之洗錢犯意聯絡
    ，先由該詐欺集團不詳成員於附表所示之時間，以附表所示
    之方式，詐欺附表所示之人，致附表所示之人陷於錯誤而依
    該詐欺集團人員之指示，於附表所示之時間，匯款至附表所
    示之人頭帳戶內。隨後由劉晉豪於附表所示之時、地，提領
    如附表所示之款項後，再於不詳時、地將提領之款項交付給
    「BEN」，以此方式隱匿附表所示之被害人所匯入詐騙款項
    之去向而使金流無法追蹤。嗣經附表所示之被害人發覺受騙
    ，報警處理，始悉上情。
二、案經陳怡蒨、陳姿君、賴子慧告訴及臺中市政府警察局豐原
    分局報告臺灣臺中地方檢察署檢察官偵查起訴。
    理    由
一、本案被告所犯為死刑、無期徒刑、最輕本刑為三年以上有期
    徒刑之罪或高等法院管轄第一審案件以外之罪，於準備程序
    進行中，被告先就被訴事實為有罪之陳述，經公訴人、被告
    同意後，本院裁定進行簡式審判程序（見本院卷第57-59頁
    ）。簡式審判程序之證據調查，不受刑事訴訟法第159條第1
    項、第161條之2、第161條之3、第163條之1及第164 條至第
    170條規定之限制，刑事訴訟法第273條之1第1項、第273條
    之2分別定有明文，合先敘明。
二、上開犯罪事實，業據被告於本院審理時坦承不諱（見本院卷
    第68頁），核與證人即告訴人陳怡蒨警詢之證述（見警卷第
    33-39頁）、證人即告訴人陳姿君警詢之證述（見警卷第57-
    61頁）、證人即告訴人賴子慧警詢之證述（見警卷第77-79
    頁）、證人即被害人李秋燁警詢之證述（見警卷第95-97頁
    ）大致相符。並有被告領取提領款項之監視錄影畫面截圖（
    見警卷第15-17頁）、人頭帳戶陳浴萸之郵局帳號000000000
    00000號帳戶開戶資料及歷史交易清單（見警卷第23-26頁）
    、告訴人陳怡蒨之：①報案相關資料（見警卷第29-31、41-4
    3、53頁）②轉帳畫面翻拍照片（見警卷第47-51頁）、告訴
    人陳姿君之：①報案相關資料（見警卷第55、63-67、71頁）
    ②轉帳畫面翻拍照片（見警卷第69頁）、告訴人賴子慧之：①
    報案相關資料（見警卷第73-75、81-83、89頁）②郵政自動
    櫃員機交易明細表及轉帳畫面翻拍照片（見警卷第85-87頁
    ）、被害人李秋燁之：①報案相關資料（見警卷第91-93、99
    -103、113頁）②轉帳畫面翻拍照片（見警卷第107-111頁）
    在卷可稽。被告前揭具任意性自白核與事實相符而堪採信，
    本案事證已臻明確，被告犯行堪以認定，應予依法論科。
三、論罪科刑：
㈠、行為人以一發起、主持、操縱、指揮或參與詐欺犯罪組織，
    並分工加重詐欺行為，同時觸犯參與犯罪組織罪及加重詐欺
    取財罪，雖其發起、主持、操縱、指揮或參與犯罪組織之時
    、地與加重詐欺取財之時、地，在自然意義上非完全一致，
    然二者仍有部分合致，且犯罪目的單一，依一般社會通念，
    認應評價為一罪方符合刑罰公平原則，應屬想像競合犯，從
    一重罪論處，如予數罪併罰，反而過度評價，實與人民法律
    感情未合。再加重詐欺罪係侵害個人財產法益之犯罪，其罪
    數計算，以被害人數、被害次數之多寡，決定其犯罪之罪數
    ，與發起、主持、操縱、指揮或參與犯罪組織罪之侵害社會
    法益，乃以行為人所侵害之社會全體利益為準據，認定係成
    立一個犯罪行為，有所不同。是以，倘若行為人於發起、主
    持、操縱、指揮或參與犯罪組織之繼續中，先後加重詐欺數
    人財物，因行為人僅為一發起、主持、操縱、指揮或參與組
    織行為，侵害一社會法益，應僅就首次犯行論以發起、主持
    、操縱、指揮或參與犯罪組織罪及加重詐欺罪之想像競合犯
    ，從一重論斷，其後（即第二次以後）之犯行，乃其發起、
    主持、操縱、指揮或參與組織之繼續行為，為避免刑罰禁止
    雙重評價，應僅論以加重詐欺罪即已足。　　
㈡、核被告劉晉豪附表編號1所為，係其參與犯罪組織最先繫屬於
    法院之案件之首次詐欺取財犯行，係犯組織犯罪防制條例第
    3 條第1 項後段之參與犯罪組織罪、刑法第339 條之4 第1 
    項第2 款之三人以上共同詐欺取財罪、洗錢防制法第14條第
    1 項之一般洗錢罪；附表編號2至4所為，則均係犯刑法第33
    9 條之4 第1 項第2 款之三人以上共同詐欺取財罪、洗錢防
    制法第14條第1 項之一般洗錢罪。
㈢、本案告訴人遭詐欺後分次匯款，及被告在本案就不同告訴人
    遭詐欺款項多次領取贓款之行為，係於密切接近之時、地實
    行，各行為之獨立性極為薄弱，依一般社會健全觀念，在時
    間差距上，難以強行分開，應視為數個舉動之接續施行，合
    為包括之一行為，而論以單純一罪（即每詐欺一名告訴人、
    被害人論以一罪）。　　
㈣、共同實行犯罪行為之人，在共同意思範圍以內，各自分擔犯
    罪行為之一部，彼此協力、相互補充以達其犯罪之目的者，
    即應對於全部所發生之結果，共同負責。故共同正犯在客觀
    上透過分工參與實現犯罪結果之部分或階段行為，以共同支
    配犯罪「是否」或「如何」實現之目的，並因其主觀上具有
    支配如何實現之犯罪意思而受歸責，固不以實際參與犯罪構
    成要件行為或參與每一階段之犯罪行為為必要（最高法院10
    3 年度台上字第2258號判決參照）。經查，被告就本案犯行
    ，與「BEN」及詐欺集團其他不詳成年成員，有犯意聯絡及
    行為分擔，應依刑法第28條，論以共同正犯。
㈤、被告所犯附表之各罪，均係以一行為觸犯數罪名，為想像競
    合犯，均應從一重論以刑法第339 條之4 第1項第2款之三人
    以上共同詐欺取財罪。
㈥、被告就附表編號1至4，共4罪，犯意各別，行為互殊，應予分
    論併罰。
㈦、想像競合犯之處斷刑，本質上係「刑之合併」。其所謂從一
    重處斷，乃將想像競合犯組成之評價上數罪，合併為科刑一
    罪，其所對應之刑罰，亦合併其評價上數罪之數法定刑，而
    為一個處斷刑。易言之，想像競合犯侵害數法益者皆成立犯
    罪，論罪時必須輕、重罪併舉論述，同時宣告所犯各罪名，
    包括各罪有無加重、減免其刑之情形，亦應說明論列，量刑
    時併衡酌輕罪部分量刑事由，評價始為充足，然後依刑法第
    55條前段規定「從一重處斷」，非謂對於其餘各罪可置而不
    論。因此，法院決定處斷刑時，雖以其中最重罪名之法定刑
    ，做為裁量之準據，惟於裁量其輕重時，仍應將輕罪合併評
    價在內（最高法院108年台上字第4405號刑事判決參照）。
    經查，依組織犯罪防制條例第8 條第1 項：「犯第三條之罪
    自首，並自動解散或脫離其所屬之犯罪組織者，減輕或免除
    其刑；因其提供資料，而查獲該犯罪組織者，亦同；偵查及
    審判中均自白者，減輕其刑。」，洗錢防制法第16條第2 項
    規定就所犯同法第14條第1 項之洗錢罪部分在偵查或審判中
    自白者，減輕其刑。被告偵查及審判中，就全部犯行均自白
    犯罪（見偵卷第37頁、本院卷第68頁），爰依前開規定，減
    輕其刑。
㈧、爰審酌被告不思循正當途徑獲取財物，參與詐欺集團，擔任
    提領贓款之車手工作，造成告訴人受有損失，所為應予非難
    。又審酌被告坦承犯行，業與附表編號1之告訴人成立調解
    之犯後態度。以及審酌被告本案行為前有過失傷害前科紀錄
    之素行。暨審酌被告於本院審理時所供述之職業、教育程度
    、家庭經濟狀況（見本院卷第69頁）。量處如主文所示之刑
    ，以示懲儆。
㈨、另被告自承，其除了本案以外，尚有其他詐欺案件調查中（
    見警卷第3頁），故宜待被告所犯數罪均確定後，於執行時
    再由該案犯罪事實最後判決之法院所對應之檢察署檢察官，
    聲請該管法院裁定應執行刑，以妥適保障被告定刑之聽審權
    ，並減少不必要之重複裁判，避免違反一事不再理原則情事
    之發生，爰不予定其應執行刑。
㈩、110年12月10日公布之司法院大法官釋字第812號解釋文已宣
    告：106年4月19日修正公布之組織犯罪防制條例第3條第3 
    項規定：「犯第1項之罪者，應於刑之執行前，令入勞動場
    所，強制工作，其期間為3年。」（嗣107年1月3日修正公布
    第3條，但本項並未修正）就受處分人之人身自由所為限制
    ，違反憲法比例原則及憲法明顯區隔原則之要求，與憲法第
    8條保障人身自由之意旨不符，應自本解釋公布之日起失其
    效力；是本案被告雖犯組織犯罪防制條例第3條第1項之參與
    犯罪組織罪，然依前開解釋意旨，自不再宣告強制工作，附
    此敘明。　
四、沒收部分：
㈠、洗錢防制法第18條第1項固規定：「犯第14條之罪，其所移轉
    、變更、掩飾、隱匿、收受、取得、持有、使用之財物或財
    產上利益，沒收之；犯第15條之罪，其所收受、持有、使用
    之財物或財產上利益，亦同。」為刑法沒收規定之特別規定
    ，自應優先於刑法相關規定予以適用，亦即就洗錢行為標的
    之財物或財產上利益，均應依洗錢防制法第18條規定沒收之
    。惟上開條文雖採義務沒收主義，卻未特別規定「不問屬於
    犯罪行為人與否，沒收之」，致該洗錢行為之標的是否限於
    行為人所有者始得宣告沒收，有所疑義，於此情形自應回歸
    適用原則性之規範，即參諸刑法第38條第2項前段規定，仍
    以屬於行為人所有者為限，始應予沒收。又犯罪所得，屬於
    犯罪行為人者，沒收之，於全部或一部不能沒收或不宜執行
    沒收時，追徵其價額，刑法第38條之1第1 項、第3 項定有
    明文。而共同正犯之犯罪所得，沒收或追徵，應就各人所分
    得之數額分別為之；先前對共同正犯採連帶沒收犯罪所得之
    見解，已不再援用及供參考（最高法院104 年第13次刑事庭
    會議決議意旨參照），所謂各人「所分得」，係指各人「對
    犯罪所得有事實上之處分權限」，法院應視具體個案之實際
    情形而為認定：倘若共同正犯各成員內部間，對於不法利得
    分配明確時，自應依各人實際分配所得沒收（最高法院104
    年度台上字第3937號判決參照）。
㈡、經查，被告於本院偵查中自承，其可以自提領金額取得4％之
    報酬（見偵卷第35頁）。而附表編號1至3之告訴人遭詐欺匯
    款後（合計匯款131,083元），被告分次提領，於111年4月2
    8日20時46分許提領完畢（此時合計提領143,005元），此次
    提領之金額，雖亦包含附表編號4之被害人遭詐欺之部分款
    項，但依交易明細所示，被告僅提領其中11,922元，餘額10
    9元未遭提領仍留於帳戶內（被告開始使用人頭帳戶前，帳
    戶內即有餘額30元，故被告提領完畢後帳戶明細顯示帳戶餘
    額為139元）。是以，附表編號1至3之詐欺款項，均遭被告
    提領完畢並交付詐欺集團成員，爰依告訴人遭詐欺之金額之
    4%計算其犯罪所得（未足1元部分無條件捨去）。至於附表
    編號4之被害人部分，被告既然未將全部遭詐欺款項提領，
    爰依被告實際提領之金額之4%計算其犯罪所得（未足1元部
    分無條件捨去）。上開款項為被告之犯罪所得，應予沒收，
    於全部或一部不能沒收或不宜執行沒收時，追徵其價額。
據上論斷，應依刑事訴訟法第273條之1第1項、第299條第1項前
段，判決如主文。
本案經檢察官何采蓉提起公訴，檢察官劉世豪到庭執行職務。　
中　　華　　民　　國　　111 　年　　12　　月　　5 　　日
                  刑事第一庭    法  官  徐煥淵
以上正本證明與原本無異。
如不服本判決應於收受送達後20日內向本院提出上訴書狀，並應
敘述具體理由；其未敘述上訴之理由者，應於上訴期間屆滿後20
日內向本院補提理由書（均須按他造當事人之人數附繕本）「切
勿逕送上級法院」。
告訴人或被害人如不服判決，應備理由具狀向檢察官請求上訴，
上訴期間之計算，以檢察官收受判決正本之日起算。
                         　　　　書記官  陳麗靜
中　　華　　民　　國　　111 　年　　12　　月　　5 　　日
附錄本案論罪科刑法條
組織犯罪防制條例第3條
發起、主持、操縱或指揮犯罪組織者，處3年以上10年以下有期
徒刑，得併科新臺幣1億元以下罰金；參與者，處6月以上5年以
下有期徒刑，得併科新臺幣1千萬元以下罰金。但參與情節輕微
者，得減輕或免除其刑。
具公務員或經選舉產生之公職人員之身分，犯前項之罪者，加重
其刑至二分之一。
犯第1項之罪者，應於刑之執行前，令入勞動場所，強制工作，
其期間為3年。
前項之強制工作，準用刑法第90條第2項但書、第3項及第98條第
2項、第3項規定。
以言語、舉動、文字或其他方法，明示或暗示其為犯罪組織之成
員，或與犯罪組織或其成員有關聯，而要求他人為下列行為之一
者，處3年以下有期徒刑，得併科新臺幣3百萬元以下罰金：
一、出售財產、商業組織之出資或股份或放棄經營權。
二、配合辦理都市更新重建之處理程序。
三、購買商品或支付勞務報酬。
四、履行債務或接受債務協商之內容。
前項犯罪組織，不以現存者為必要。
以第5項之行為，使人行無義務之事或妨害其行使權利者，亦同
。
第5項、第7項之未遂犯罰之。
中華民國刑法第339條之4
犯第339條詐欺罪而有下列情形之一者，處1年以上7年以下有期
徒刑，得併科1百萬元以下罰金：
一、冒用政府機關或公務員名義犯之。
二、三人以上共同犯之。
三、以廣播電視、電子通訊、網際網路或其他媒體等傳播工具，
    對公眾散布而犯之。
前項之未遂犯罰之。
洗錢防制法第14條
有第二條各款所列洗錢行為者，處7年以下有期徒刑，併科新臺
幣5百萬元以下罰金。
前項之未遂犯罰之。
前二項情形，不得科以超過其特定犯罪所定最重本刑之刑。
附表
編號 被害人    詐欺方式 匯款時間、金額(新臺幣) 匯入帳戶 提領之時間、金額(新臺幣) 提領地點 主文 1 陳怡蒨(有提告) 詐欺集團成員於111年4月27日18時14分許，接續假冒網拍業者及銀行人員致電陳怡蒨，向其佯稱：因訂單錯誤，須依指示操作網路銀行取消云云，致陳怡蒨陷於錯誤，而依指示匯款。 111年4月28日19時58分許，轉帳19,987元  陳浴萸名下郵局(銀行代碼700)帳號00000000000000號帳戶 111年4月28日20時14分許，提領6萬元 臺中市○○區○○路000號(豐原郵局ATM) 劉晉豪三人以上共同犯詐欺取財罪，處有期徒刑壹年。未扣案之犯罪所得新臺幣柒佰玖拾玖元沒收，於全部或一部不能沒收或不宜執行沒收時，追徵其價額。 2 陳姿君(有提告) 詐欺集團成員於111年4月28日18時30分許，假冒網拍業者致電陳姿君，向其佯稱：因訂單錯誤導致設定為多筆分期付款，須依指示取消云云，致陳姿君陷於錯誤，而依指示匯款。 111年4月28日20時00分許，轉帳49,987元 同上   劉晉豪三人以上共同犯詐欺取財罪，處有期徒刑壹年貳月。未扣案之犯罪所得新臺幣參仟陸佰肆拾肆元沒收，於全部或一部不能沒收或不宜執行沒收時，追徵其價額。    111年4月28日20時9分許，轉帳41,123元 同上 111年4月28日20時15分許，提領6萬元 同上  3 賴子慧(有提告) 詐欺集團成員於111年4月28日20時許，假冒網拍業者致電賴子慧，向其佯稱：因疏失造成輸入款項錯誤，須依指示ATM取消云云，致賴子慧陷於錯誤，而依指示匯款。 111年4月28日20時9分許，轉帳19,986元 同上 111年4月28日20時16分許，提領11,000元 同上 劉晉豪三人以上共同犯詐欺取財罪，處有期徒刑壹年壹月。未扣案之犯罪所得新臺幣柒佰玖拾玖元沒收，於全部或一部不能沒收或不宜執行沒收時，追徵其價額。 4 李秋燁 (未提告) 詐欺集團成員於111年4月28日20時許，接續假冒網拍業者及銀行人員致電李秋燁，向其佯稱：因電腦遭駭客入侵，導致其新增2筆訂單，須依指示操作網路銀行取消云云，致李秋燁陷於錯誤，而依指示匯款。 111年4月28日20時35分許，轉帳12,031元 同上 111年4月28日20時46分許，提領12,005元（亦包含編號3之告訴人遭詐欺之部分款項） 臺中市○○區○○路000號(台中商業銀行東豐原分行ATM) 劉晉豪三人以上共同犯詐欺取財罪，處有期徒刑壹年壹月。未扣案之犯罪所得新臺幣肆佰柒拾陸元沒收，於全部或一部不能沒收或不宜執行沒收時，追徵其價額。